臺灣高等法院民事判決
                                      108年度上字第512號
上  訴  人  李凌姿  
訴訟代理人  林彥廷律師
被 上訴 人  許陳淑卿
            許建男  
上列當事人間請求清償債務事件，上訴人對於中華民國108年2月
27日臺灣士林地方法院107年度訴字第1896號第一審判決提起上
訴，並為訴之減縮、擴張，本院於108年12月4日言詞辯論終結，
判決如下：
    主  文
原判決除減縮部分外，關於駁回上訴人後開第二項之訴部分暨該
部分訴訟費用之裁判均廢棄。
被上訴人應連帶給付上訴人新臺幣捌拾萬柒仟零貳拾柒元，及自
民國一百零七年十二月十四日起至清償日止，按年息百分之五計
算之利息。
其餘上訴及擴張之訴均駁回（減縮部分除外）。
第一、二審訴訟費用（除減縮部分外）由被上訴人連帶負擔百分
之九十五，餘由上訴人負擔。 
    事實及理由
壹、程序部分：
    按第二審為訴之變更追加，非經他造同意，不得為之。但擴
    張或減縮應受判決事項之聲明者，不在此限，民事訴訟法第
    446條第1項、第255條第1項第3款定有明文。查上訴人於原
    審依兩造於民國107年4月20日簽訂之借款契約書（下稱系爭
    借款契約），請求被上訴人連帶給付上訴人新臺幣（下同）
    229萬5,996元，及自起訴狀繕本送達翌日起至清償日止，按
    年息5％計算之利息。嗣上訴後，減縮為請求86萬2,562元，
    利息部分則擴張為自107年9月12日起算（見本院卷第221頁
    ），其減縮、擴張核無不合，應予准許。
貳、實體部分
一、上訴人主張：被上訴人許陳淑卿前於107年間向伊陸續借款
    計400萬元，未約定清償日，經伊於107年4月18日寄發存證
    信函催告被上訴人清償，許陳淑卿遂於107年4月20日與上訴
    人簽訂系爭借款契約書，按月息2％計算利息，未約定清償日
    ，邀被上訴人許建男為連帶保證人，並以許建男所有坐落新
    北市○○區○○街000○0號、123之2號建物（合稱系爭房屋）及
    其坐落土地（分稱121之2房地、123之2房地，合稱系爭房地
    ）為伊設定擔保債權額500萬元之抵押權（下稱系爭抵押權
    ），擔保系爭借款。嗣許建男於107年5月16日以350萬元將1
    21之2房地出售予訴外人黃威翔，以450萬元將123之2房地出
    售予訴外人蔡佳伶，授權伊辦理登記、交屋，並以出售系爭
    房地所得價金清償系爭借款，伊並於107年9月3日出具拋棄
    抵押權同意書（下稱系爭同意書）同意拋棄系爭抵押權，但
    保留伊對許建男之債權。惟系爭房地出售所得價金於償還淡
    水第一信用合作社（下稱淡水一信）貸款及伊代繳之增值稅
    、一個月房貸，暨按年息5％計算之利息（僅部分請求）後，
    迄107年9月12日止尚有86萬2,562元未獲清償，爰依民法第4
    78條、第739條規定，求為命被上訴人連帶給付伊86萬2,562
    元，及自107年9月12日起至清償日止，按年息5％計算之利息
    。原審駁回上訴人之請求，上訴人不服，提起上訴，減縮請
    求數額並擴張利息起算日，於本院上訴聲明：㈠原判決關於
    駁回上訴人後開第二項之訴部分廢棄。㈡前開廢棄部分，被
    上訴人應連帶給付上訴人86萬2,562元，及自107年9月12日
    起至清償日止，按年息5％計算之利息（減縮聲明以外部分非
    本院審理範圍）。
二、被上訴人則以：上訴人於簽訂系爭借款契約時同意伊於設定
    系爭抵押權後陸續清償系爭借款，且未約定利息。惟上訴人
    於設定完成1個月即要求伊出售系爭房地清償，系爭借款一
    筆勾銷，伊遂同意出售，且價金均由上訴人取得。系爭房地
    價值1千多萬元，上訴人以顯低於市價之價格出售，縱出售
    所得價金不足清償，亦不得再向伊請求等語，資為抗辯，並
    於本院答辯聲明：上訴駁回。
三、兩造不爭執事項（見本院卷第208頁）：
㈠、許陳淑卿前於107年間向上訴人陸續借款計400萬元，上訴人
    於107年4月18日寄發存證信函催告被上訴人清償，許陳淑卿
    遂於107年4月20日與上訴人簽訂系爭借款契約（惟借款金額
    記載為500萬元），並邀許建男為連帶保證人，且為擔保系
    爭借款，另以系爭房地設定擔保債權額500萬元之系爭抵押
    權予上訴人（見原審卷第12-15、27-29、38-40頁）。
㈡、許建男於107年5月16日以350萬元將121之2房地出售予黃威翔
    ，以450萬元將123之2房地出售予蔡佳伶，並於107年8月30
    日出具授權書、聲明書，授權上訴人辦理登記、交屋，並同
    意以出售系爭房地所得價金清償系爭借款，上訴人則於107
    年9月3日出具系爭同意書，同意拋棄系爭抵押權。系爭房地
    所有權已分別移轉登記予黃威翔、蔡佳伶，出售系爭房地所
    得價金扣除貸款及相關費用後均由上訴人取得（見本院卷第
    135-182頁）。
四、按當事人主張有利於己之事實者，就其事實有舉證之責任，
    民事訴訟法第277條前段定有明文。是債務人自認債務發生
    原因之事實，而主張債務已因免除而消滅，應由債務人就該
    免除之事實負舉證責任。被上訴人不爭執許陳淑卿向上訴人
    借款400萬元並由許建男任連帶保證人之事實，惟主張上訴
    人同意以出售系爭房地所得價金清償系爭借款，縱有不足，
    被上訴人亦無庸返還等情，為上訴人否認，被上訴人自應就
    上訴人免除未獲清償之借款債務之有利事實，負舉證之責。
    經查：
㈠、依負責辦理系爭房地買賣簽約及過戶事宜之地政士即證人湯
    育弘於本院審理時到庭結證稱：伊助理於簽約當天接到自稱
    李小姐之電話，伊即偕同助理到系爭房屋，被上訴人夫妻、
    買方二人及上訴人均到場。價格之前雙方已經談好，去的時
    候直接簽約，簽約時買方有準備簽約款，蔡佳伶提出45萬現
    金、黃威祥提出35萬現金，許建男簽名後，現金拿給上訴人
    。伊助理當天帶許建男去申請印鑑證明，但因戶政及地政電
    腦系統地址不一致，隔了幾天又去申請一次。伊僅受委任辦
    理過戶，沒有注意聽雙方討論內容，只知道房子賣掉、清償
    銀行貸款後，錢全部給上訴人，許建男完全授權上訴人處理
    後續交屋、價金給付事宜。簽約過程中，沒有聽到有人提到
    系爭房地出售，錢還給上訴人後，兩造間之債權債務或借款
    就一筆勾銷等內容，但之後辦理過戶手續時，印象中許建男
    有提到什麼東西就算了、一筆勾銷，但是許建男自己在講，
    伊不知道他的意思是什麼等語（見本院卷第126-127頁），
    參以證人湯育弘庭呈兩造不爭執之授權書、聲明書（見本院
    卷第127、149、170、171頁），可知被上訴人確同意以出售
    系爭房地所得價金，扣除相關費用後均由上訴人受領，以清
    償系爭借款，惟兩造與系爭房地買受人黃威翔、蔡佳伶簽約
    時，並未就出售系爭房地所得價金倘不足清償系爭借款，被
    上訴人應否返還等節為任何討論，證人湯育弘亦未聽聞上訴
    人有同意以出售系爭房地所得價金清償系爭借款後一筆勾銷
    之陳述。雖證人湯育弘後續辦理系爭房地所有權移轉登記時
    曾聽聞許建男提及「就算了」、「一筆勾銷」等語，惟僅許
    建男自言自語，不能證明上訴人曾向被上訴人表示系爭借款
    「一筆勾銷」，而有免除未獲清償部分之借款債務之意。至
    許陳淑卿另稱：伊問代書能否代寫系爭房地出售後，對上訴
    人之欠款一筆勾銷的書面，代書說他沒有寫那種云云。然經
    證人湯育弘當庭確認就上開情節沒有印象等語（見本院卷第
    130頁），是被上訴人此部分主張，亦無可取。又依證人湯
    育弘證稱：因上訴人就系爭房地有抵押債權500萬元，伊擔
    心上訴人拿到錢之後不願意塗銷抵押權，所以在買賣契約第
    15條第3點載明上訴人同意塗銷抵押權，由上訴人、許建男
    簽名。上訴人簽系爭同意書時說要保留債權，沒有要拋棄，
    其上「同時保留本人對許建男之債權」之記載係上訴人要求
    加入，許建男沒有看過系爭同意書等語（見本院卷第126、1
    28頁），及買賣契約書、同意書（見本院卷第141、161、17
    3頁）等，可知上訴人於出具同意書時，尚要求明確記載保
    留對許建男之債權等文字，自難認上訴人有免除被上訴人未
    獲清償之借款債務之意。
㈡、另被上訴人主張上訴人以顯低於市價之價格出售，不得再為
    請求云云。惟查121之2、123之2號房屋為5樓以下無電梯公
    寓，面積各為70.32平方公尺、91.78平方公尺（約21.27坪
    、27.76坪），建築完成日期73年7月12日，屋齡30餘年等情
    ，有建物登記第一類謄本、買賣契約書、不動產買賣成交案
    件實際資訊申請書等可佐（見原審卷第40頁，本院卷第135
    、155、177、178頁），是系爭房地每坪售價約16萬元；而
    依上訴人所提實價登錄資料顯示，新北市○○區○○街0巷0弄0○
    00號該區於108年6月之市價約每坪售價約13萬元（見本院卷
    第231頁，查無該區107年間交易資料），尚低於系爭房地之
    售價，被上訴人上開主張，亦無可採。
㈢、從而，被上訴人所舉不能證明上訴人免除系爭借款未獲清償
    部分之債務，縱系爭房地之土地、建築改良物抵押權設定契
    約書記載債務清償日期為127年4月20日，惟兩造既約定以系
    爭房地出售所得價金清償系爭借款，自有提前清償之合意，
    被上訴人就系爭借款未獲清償部分，即負有提前清償之義務
    ，並應於107年9月12日確定系爭房地出售所得價金不足清償
    系爭借款時，將未獲清償部分之借款返還上訴人。又證人湯
    育弘另證稱：除增值稅、一個月房貸係由上訴人支付外，其
    餘付款情形如不動產買賣價金履約保證專戶收支明細表暨點
    交確認書所載，均從履保專戶扣繳，先行動支價款同意書所
    載日期就是實際動用價金之日期，確認書所載「出賣人實收
    金額」即為出賣人實收金額，均由上訴人取得，第一次是簽
    約時買受人給付之現金，第二次是107年7月17日匯款，第三
    次是107年9月12日等語（見本院卷第127、129頁），參以其
    前述關於蔡佳伶於簽約時提出45萬現金、黃威祥提出35萬現
    金予上訴人之證言，及上開確認書、同意書、土地增值稅繳
    款書、淡水一信放款利息收據等件（見原審卷第45、50、73
    頁，本院卷第147、148、167、168、179-182頁），可知上
    訴人受領之價金為蔡佳伶、黃威祥於107年5月16日簽約時交
    付之現金45萬元、35萬元，107年7月17日先行動支80萬元、
    65萬元，及107年9月12日履保專戶之餘款60萬4,391元、61
    萬2,666元，合計346萬7,057元，扣除上訴人代繳增值稅24
    萬7,970元、一個月房貸利息2萬6,114元，被上訴人實際清
    償數額為319萬2,973元，故系爭借款未獲清償部分為80萬7,
    027元（4,000,000-3,192,973元）。
五、次按給付無確定期限者，債務人於債權人得請求給付時，經
    其催告而未為給付，自受催告時起，負遲延責任。其經債權
    人起訴而送達訴狀，或依督促程序送達支付命令，或為其他
    相類之行為者，與催告有同一之效力。又遲延之債務，以支
    付金錢為標的者，債權人得請求依法定利率計算之遲延利息
    ，應付利息之債務，其利率未經約定，亦無法律可據者，週
    年利率為5％，民法第229條第2項、第233條第1項前段、第20
    3條分別定有明文。被上訴人固應於107年9月12日確定系爭
    房地出售所得價金不足清償系爭借款時，將未獲清償部分之
    借款80萬7,027元返還上訴人，惟兩造未約定清償期，於上
    訴人對之催告、請求之前，尚不發生遲延責任。上訴人於原
    審具狀訴請被上訴人連帶給付，該民事起訴狀繕本於107年1
    2月13日送達被上訴人（送達證書見原審卷第20、22頁），
    是被上訴人應各自起訴狀繕本送達翌日即107年12月14日起
    負遲延責任，上訴人請求被上訴人連帶給付107年9月12日至
    107年12月13日期間之法定遲延利息，自屬無據。
六、綜上而論，上訴人依民法第478條、第739條規定，請求被上
    訴人連帶給付80萬7,027元，為有理由，應予准許，逾此部
    分之請求，為無理由，即不應准許。上開應准許之部分，原
    審駁回上訴人之請求，尚有未合，上訴人指摘原判決此部分
    不當，求為廢棄，為有理由，爰由本院廢棄，改判如主文第
    2項所示。至其餘不應准許部分（除減縮部分外），原審為
    上訴人敗訴之判決，理由雖有不同，結論則無二致，仍應予
    維持，上訴意旨指摘原判決此部分不當，求予廢棄改判，為
    無理由，應駁回此部分上訴。又上訴人於本院擴張請求107
    年9月12日至107年12月13日期間之利息部分，亦無理由，併
    予駁回。
七、本件為判決基礎之事證已臻明確，本院經逐一審酌兩造歷審
    所提其餘攻擊、防禦方法及援用之證據，均認與前開論斷結
    果無礙，爰不再逐一論述，附此敘明。
八、據上論結，本件上訴（除減縮部分外）一部有理由，一部無
    理由，擴張之訴為無理由，依民事訴訟法第450條、第449條
    第2項、第79條、第85條第2項，判決如主文。
中    華    民    國   108    年    12    月    18    日
                  民事第十三庭  
                        審判長法  官  陳麗芬
                              法  官  湯千慧
                              法  官  邱蓮華
正本係照原本作成。
不得上訴。
中    華    民    國   108    年    12    月    18    日
                              書記官  蘇意絜